【裁判字號】    90,易,200
【裁判日期】    901126
【裁判案由】    違反農會法
【裁判全文】
台灣苗栗地方法院刑事判決                            九十年度易字第二號
    公  訴  人  臺灣苗栗地方法院檢察署檢察官
    被      告  寅○○
    選任辯護人  徐正安
    被      告  甲○○○
                己○○
                丙○○
                辛○○
                戊○○
                乙○○
                癸○○
                子○○
                壬○○○
右被告因違反農會法案件，經檢察官提起公訴（九十年度選偵字第五號），本院判決
如左：
      主  文
寅○○共同連續對於農會之選舉有選舉權之人，交付其他不正利益，而約其為一定選
舉權之行使，處有期徒刑陸月，如易科罰金以參佰元折算壹日。
甲○○○、己○○、丙○○、辛○○、戊○○、乙○○、癸○○、子○○、壬○○○
於農會之選舉有選舉權之人，收受財物，而許以為一定之行使，各處有期徒刑參月，
如易科罰金均以參佰元折算壹日。子○○所受利益新台幣壹仟元，及甲○○○、己○○、丙○○、辛○○、戊○○、乙○○、癸○○、壬○○○所受利益新台幣貳仟元均
沒收之，如全部或一部不能沒收時，均追徵其價額。
      事  實
一、寅○○住苗栗縣頭份鎮興隆里十鄰下坪二號，為苗栗縣頭份鎮農會之會員。苗栗
    縣頭份鎮農會定民國八十九年十二月十六日至九十年三月十二日止，為選舉該會
    第十四屆農會會員代表的期間，選舉日期為九十年二月十五日，選舉人數計有寅
    ○○、曾廷康、林慶富、林車明、鍾丁春、許時穩等六人，應選出四名會員代表
    ；寅○○於九十年元月十五日，經審定為會員代表人，正式成為該縣頭份鎮農會
    第十四屆會員代表的候選人，竟為意圖當選該鎮農會會員代表之概括犯意，連續
    於選舉期間即九十年一月十五日起迄至同年二月十四日選舉前一天夜間，分別至
    有選舉權之會員住處，向有投票權之頭份鎮興隆里農會會員丑○○、庚○○、丁○○○（以上三人另經本院簽請簡易判決處刑）、甲○○○、癸○○、范清勝及
    林錦樑（以上二人由檢察官另行分案偵辦）、丙○○、己○○、辛○○、乙○○
    、戊○○、壬○○○、子○○、林香井及羅應紅（以上二人檢察官另聲請簡易判
    決處刑，經本院簡易庭，於九十年五月十五日以九十年度苗簡字第一九七號各判
    處有期徒刑三月，如易科罰金，均以三百元折算一日，緩刑二年，目前上訴於本
    院刑事庭九十年簡上字第二八號）等人，交付二千元至一千元不等之對價，期約
    各選舉權人，於九十年二月十五日苗栗縣頭份鎮農會第十四屆農會代表選舉時，
    前往投票，各選舉權人並收受款項，應允屆時前往投票，分敘如下：
    （一）甲○○○住在苗栗縣頭份鎮○○里○○路○段十七巷十五號，係頭份鎮農
          會第十四屆農會代表選舉之選舉權人。寅○○於一月中旬某日中午，至陳
          定妹前開住處表示欲交付含租穀錢（客語）五千元予丑○○，並請其予於
          農會會員代表選舉時，投其一票。丑○○則基於收受財物，而許以投票權
          為一定行使之犯意，允諾投票給寅○○，並當場收受寅○○交付之五仟元
          。（以上事實經本院改以簡易判決處刑）寅○○另與丑○○基於對有選舉
          權人庚○○、丁○○○及甲○○○交付財物，而期約其等於農會會員代表
          選舉投寅○○一票之共同犯意聯絡，另交付一萬五千元予丑○○，請代為
          轉交予丁○○○等三人。丑○○遂於當日下午，至前開甲○○○住處，對
          甲○○○表示該五千元係寅○○支付，請其於農會會員代表選舉時投其一
          票，甲○○○則基於收受財物，而許以將投票予寅○○之犯意，當場允諾
          並收受之；丑○○另基於與丁○○○對有選舉權人庚○○交付財物，而期
          約其等於農會會員代表選舉投寅○○一票之共同犯意聯絡，另交付五千元
          予丁○○○，請代為轉交庚○○。
    （二）己○○、丙○○、壬○○○、戊○○、辛○○、子○○、乙○○部分：林
          香鑑住苗栗縣頭份鎮○○里○○路○段六號，丙○○住同里九鄰興隆路一
          段十五號，壬○○○住同里九鄰興隆一段十三號，戊○○住同里興隆路一
          段二十四號，辛○○住同里上坪六鄰三十七號，子○○住同里上坪十二號
          ，乙○○住同里七鄰興埔街二五二號，均為各該戶農會會員，並均係苗栗
          縣頭份鎮農會第十四屆農會會員代表之選舉權人，皆為有投票權人。鍾龍
          山承前之犯意，於九十年一月十五日某時起至同年二月十四日下午某時許
          ，自行騎乘機車，先後至前開各該農會會員之住處，分別交付二千元予林
          香鑑、丙○○、壬○○○、戊○○、辛○○、子○○及乙○○等人，而約
          其等於農會會員代表選舉時投伊一票。己○○、丙○○、壬○○○、林香
          標、辛○○、子○○及乙○○等人，則分別基於收受財物，而許以投票權
          為一定行使之犯意，分別允諾並當場收受金錢。
    （三）癸○○部分：癸○○住苗栗縣頭份鎮興隆里興埔七八號，為頭份鎮農會之
          會員，對苗栗縣頭份鎮農會第十四屆會員代表選舉係有投票權之人，鍾龍
          山承上開犯意，復於九十年一月十四日某時許，騎機車至前開癸○○住處
          ，以其兄弟范清勝競選里長時，曾幫助范清勝，因而交付一千元予癸○○
          ，而約其於農會會員代表選舉時投其一票。癸○○則基於收受財物，而許
          以投票權為一定行使之犯意，當場收受之。
二、案經法務部調查局台北市調查處報請本署檢察官指揮該處中山站、苗栗縣調查站
    及苗栗縣警察局支援台灣苗栗地方法院檢察署檢察官查察農會賄選小組偵查起訴
     理   由
一、被告寅○○否認於苗栗縣頭份鎮農會選舉期間即九十年一月十五日某時起至同年
    二月十四日選舉前一天某時止，分別至有選舉權之會員住處，向有投票權之苗栗
    縣頭份鎮興隆里農會會員丑○○、庚○○、丁○○○、甲○○○、癸○○、范清
    勝及林錦樑、丙○○、己○○、辛○○、乙○○、戊○○、壬○○○、子○○、
    林香井及羅應紅等人，交付二千元至一千元不等之對價，並分別經各該農會會員
    允諾屆時前往投票並收受之事實，辯稱：我是冤枉，五千元是租金，在調查局所
    陳述不對，偵訊筆錄不實，檢察官自己寫的，檢察官所壓迫才會如此說云云；被
    告甲○○○、癸○○、丙○○及己○○、辛○○、乙○○、戊○○、壬○○○、
    子○○均辯稱：沒有收到錢云云，經查：
    （一）被告寅○○、甲○○○、癸○○、江淑蒸、己○○、辛○○、乙○○、林
          香標、壬○○○、子○○均為苗栗縣頭份鎮農會之會員。苗栗縣頭份鎮農
          會定八十九年十二月十六日至九十年三月十二日止，為選舉該會第十四屆
          農會會員代表的期間，選舉日期為九十年二月十五日，選舉人數計有鍾龍
          山、曾廷康、林慶富、林車明、鍾丁春、許時穩等六人，應選出四名會員
          代表；被告寅○○於九十年元月十五日經審定為會員代表人，正式成為該
          縣頭份鎮農會第十四屆會員代表的候選人之事實，有苗栗縣頭份鎮九十年
          七月十八日頭鎮農字第631號函及所附流程圖、頭份鎮農會公告、農事小
          組選舉情形紀錄表、選舉名冊在卷可證，應為真實。
    （二）證人即收受賄款之被告林香井於警察局供稱：我是頭份鎮農會會員，鍾龍
          山在農曆年前的某日中午，走路到我的住處，拿五千元新鈔給我，要我在
          二月十五日的農會代表選舉時將票投給他等情（詳見九十年度選偵字第五
          號《下稱選偵卷》第二十五頁，），與其在檢察官偵訊時之供證詞相符（
          詳見選偵卷第四十二頁背面），而被告林香井因上開供述經本院苗栗院簡
          易庭於九十年五月十五日以九十年度苗簡字第一九七號判處有期徒刑三月
          ，如易科罰金，以三百元折算一日，緩刑二年，有上開簡易判決一份在卷
          可查，可證被告寅○○確實有意圖當選該鎮農會會員代表，而對於農會會
          員即被告林香井交付五千元，期約被告林香井於九十年二月十五日在苗栗
          縣頭份鎮農會第十四屆農會代表選舉時投票予其無誤，所辯完全無交付賄
          款，與事實不符，難以採信。
    （三）同案被告羅應紅於警察局供稱：某日晚上有收到寅○○用紅包袋內裝二千
          元之現金，拜託支持他當選農會代表選舉，我投給親戚曾廷康，沒有依約
          投給寅○○等語（詳見選他卷第八二頁正背面），其在檢察官偵訊時改稱
          ：過年前因我感冒，寅○○有拿一個紅包二千元給我，並向我說拜託等情
          （詳見選偵卷第九十四頁背面），經核與被告寅○○所供稱有交付二千元
          賄款情節相符，羅應紅並經檢察官向本院聲請簡易判決處刑，經本院苗栗
          簡易庭於九十年五月十五日以九十年度苗簡字第一九七號判處有期徒刑三
          月，如易科罰金，以三百元折算一日，緩刑二年，有上開簡易判決一份在
          卷，可證被告寅○○確實有對於農會會員即羅應紅交付二千元，期約羅應
          紅於九十年二月十五日在苗栗縣頭份鎮農會第十四屆農會代表選舉時投票
          予其無誤，被告寅○○辯稱所交付現金為安慰羅應紅感冒的錢，惟羅應紅
          供稱被告寅○○有稱「拜託」，顯證二千元應為選舉農會而交付賄款，不
          是因為感冒而專程交付二千元，被告寅○○所辯與經驗法則不符，難以採
          信。
    （四）證人林香賢即林錦樑之兒子於警察局供稱：我父親林錦樑是頭份鎮農會會
          員，家中主要財源由我負責，但有關於田租收入，則是由我母親林張露妹
          親自收，以往寅○○都會在國曆七月及農曆十一月等兩次收割期完畢後付
          田租，九十年過年期間，寅○○另外給我母親五千元，無特別要求，要我
          母親轉告我父親，支持他參選農會代表，我推我父親去興隆里活動中心選
          舉等情（詳見九十年度選偵字第五號第二十七頁正反面），可證被告鍾龍
          山有交付五千元，請其父親林錦樑前去行使投票權；而證人在檢察官偵訊
          時改稱：寅○○給我母親五千元，因第二期稻作收穫較好，所以多給我媽
          媽五千元等情（詳見選偵卷第四十三頁背面），推翻前開供詞，然經其供
          詞可知，承租耕地之租金應於農作物收割後給付租金，則證人證稱租金給
          付日期在國曆七月及農曆十一月分二次農作物收割後給付情節，方與一般
          給付耕地租金方式相吻合。然查，國曆九十年一月十五日至二月十五日，
          為農曆十二月二十一日至一月二十三日，被告寅○○給付被告林錦樑五千
          元，係在農曆過年之際，與出租耕地租金之給付日期，相差一月之遙，其
          辯稱所交付為耕地租金與實際經驗不合，可見被告寅○○所交付五千元並
          非給付耕地之租金，應是證人林香賢最初所證述：要求投票支持被告鍾龍
          山選舉農會代表之證詞較可採信，顯見被告寅○○有交付五千元給林錦樑
          作為投票權行使之賄款，被告寅○○此部分所辯，亦難採信。
    （五）同案被告丑○○於警察局供稱：寅○○到我家，拿了二萬元給我，要我將
          每票五千元轉送給丁○○○、庚○○、甲○○○，要我告訴其他人於農會
          代表選舉時將票投給寅○○，我在吃過中飯後，按每票五千元轉發給林池
          粉妹、庚○○、甲○○○，並將寅○○請託之事告之，另三人均未拒絕，
         將錢收下等情（詳見九十年度選偵字第五號第二十九頁正反面），雖然陳
          定妹於檢察官偵訊時供稱：五千元是田租，因為被調查員做筆錄，叫我可
          以請律師，我被嚇到了，才如此說等情（詳見選他偵卷第五十一頁），惟
          參酌其在本院訊問時供稱：（檢察官問：何時知道是租穀錢）？製作筆錄
          後，回家時，我兒子告訴我，要說是租穀錢，問其他人，其他人才告訴我
          說是租穀錢，我才知道是租穀錢等情（詳見本院九十年六月十五日筆錄第
          九頁），被告丑○○係出租耕地者，何時應收受耕地租金，自己最為清楚
          ，收受被告寅○○所交付的五千元之後，要兒子或其他人叫其供稱為「租
          穀錢」，顯見應是經調查局及檢察官偵訊後，推卸刑責之詞。嗣丑○○自
          知違法，而當庭與檢察官、本院協商後，願意承認有拿被告寅○○的錢，
          但是確實五千元中有三千元是租金，二千元才是賄款，經檢察官當庭以被
          告年齡已大，知錯後又願意改過，期其今後勿再收賄款，以身試法，不再
          要求量刑七月以上，同意本院改依簡易程序處刑，於同日判決有期徒刑四
          月及三月，如易科罰金均以三百元折算一日，定應執行刑五月，如易科罰
          金以三百元折算一日，宣告緩刑二年，有簡易判決處刑一份在卷可明。
          可證被告寅○○確實有交付選舉農會代表之對價，其在警察局、檢察官偵
          訊及本院審理中供詞反覆，同案被告並全體一致口供承認交付賄款，改依
          「租穀錢」；未曾承認者，一律口供為完全未交付賄款等詞答辯，所為均
          應是臨訟為本身及同案被告推卸刑責，所辯尚難採信。
    （六）被告甲○○○於警察局供稱：大約在過年前，我弟媳婦丑○○到我家交給
          我五千元，告訴我寅○○所拿，要在農會選舉投票時投給寅○○，我收下
          該五千元，在二月十五日農會代表選舉時，也依照約定將票投給寅○○，
          我只知道丑○○、林香井、庚○○、丁○○○有收到五千元買票錢等情（
          詳見九十年度選偵字第五號第三十二頁），而在檢察官偵訊時及本院審理
          改稱：寅○○沒有給錢，丑○○只拿錢給我，沒有說為什麼拿錢給我，五
          千元是否買票的錢不知道等情（詳見選偵卷第四十七頁正背面），而在本
          院九十年六月十五日訊問時，承認收到被告寅○○二千元（詳見本院九十
          年六月十五日筆錄第十頁），嗣在審理中則翻異前詞。經查，被告丑○○
          已經在警察局、檢察官及本院訊問時，均坦承轉交五千元給被告甲○○○
          ，與被告甲○○○最初所承認之事實相符，因此被告甲○○○於本院最後
          訊問所辯，已如前述，係全體一致翻供，所辯尚難採信。
    （七）同案被告丁○○○於警察局供稱：我是農會會員，所有事情問我兒子林勝
          生等情，而同案被告庚○○於警察局隨即陳稱：大約在過年前，我母親林
          池粉妹交給我五千元，表示係寅○○買票錢，要在二月十五日農會選舉投
          票時投給寅○○，我收下該五千元，也依照約定將票投給寅○○，我僅知
          我與母親有收到五千元買票錢等情（詳見九十年度選偵字第五號第三十五
          頁背面），及參酌丁○○○於檢察官偵訊時供稱：寅○○有給五千元，因
          我的田給他耕，五千元是租金，後改稱：丑○○拿一萬元，其中五千元是
          我的，五千元是庚○○，丑○○沒有叫我投給誰，但他說是寅○○的錢等
          情（詳見選偵卷第四十八頁），及同案被告庚○○於檢察官供稱：我沒有
          拿到錢，我母親也沒有拿到錢，五千元是耕田的租金等情（詳見選他真自
          第四十九頁背面），而在本院時承認所收到五千元，其中三千元是租金，
          二千元是支持被告寅○○選舉農會代表的對價（詳見本院九十年六月十五
          日筆錄），顯見丑○○確實交付一萬元給丁○○○，作為農會選舉期約投
          票給被告寅○○的對價，並有轉交給其子庚○○五千元為事實。丁○○○
          後於本院辯稱：五千元係耕地之租金，除與庚○○之供詞不符，亦與前開
          證人林香賢所陳述應於農作物收割後給付耕地租金日期之經驗法則不同，
          其前後供述不一，應是本身為同案被告臨訟卸責，其中所辯五千元均是耕
          地之租金，如前所述，不足採信。應以其在本院供稱：其中三千元為耕地
          租金，二千元為賄款，與事實較為符合，故其所辯：被告寅○○未交付賄
          款等情，難認為有利於被告寅○○之證據而加以採信。
    （八）被告乙○○雖否認有收受被告寅○○之賄款二千元云云，然查，被告鍾龍
          山交付賄款二千元之事實，有被告寅○○於警察局及檢察官偵訊時供述在
          卷（詳見選偵卷第三十八頁、第五十四頁），又被告乙○○於檢察官偵訊
          時供稱：有林東明、寅○○在路上碰到我時，有拜票等情（詳見選他偵卷
          第九十九頁背面），可見被告寅○○認為被告乙○○是認識的人，而且可
          以請被告乙○○於農會選舉時投其一票的人，否則被告寅○○何以在路上
          碰到被告乙○○時時會打招呼拜票？再參酌被告乙○○經法務部調查局測
          謊鑑定，結果被告被告朱乙○○對於：「（一）寅○○沒有向渠買票賄選
          。（二）渠沒有收到寅○○的賄選款項。」的問題，經測試呈情緒波動反
          應，研判有說謊，此有法務部調查局九十年九月十四日（90）陸（三）字
          第90057259號鑑定通知書在卷可查，可見被告寅○○在警察局及檢察官偵
          訊時所供述有交付賄款二千元與事實相符，被告乙○○所辯不足採信。
    （九）被告戊○○雖否認收受被告寅○○賄款二千元云云，惟於檢察官偵訊時供
          稱：寅○○有拜託我選他，但我不認識他等語（詳見選他偵卷第一百頁背
          面）可見被告寅○○託人拜託被告戊○○選他，應與被告戊○○應彼此認
          識，而且被告寅○○應認為被告戊○○係可交付以賄款於選舉時投其一票
          之人，及參酌被告寅○○於警察局、檢察官偵訊時供述交付賄款情節在卷
       （詳見選偵卷第三十八頁、第五十三頁背面），被告戊○○所辯應不足採
          信。
    （十）被告辛○○否認收受被告寅○○賄款二千元云云，辯稱：堂兄林東明也出
          來參選農會代表，所以根本不會向我賄選等情。然查以上事實，有被告鍾
          龍山於警察局、檢察官偵訊時之供述交付賄款情節可憑（詳見選偵卷第三
          十八頁、第五十四頁），可證被告辛○○有收受被告寅○○所交付賄款二
          千元，至於被告辛○○是否投票給被告寅○○，並非法條規定之意旨。再
          參酌被告辛○○經法務部調查局測謊鑑定，結果被告辛○○對於：「（一
          ）寅○○沒有向渠買票賄選。（二）渠沒有收到寅○○的賄選款項。」的
          問題，經測試呈情緒波動反應，研判有說謊，此有上開法務部調查局鑑定
          通知書在卷可查，可見被告寅○○在警察局及檢察官偵訊時所供述有交付
          賄款二千元與事實相符，被告辛○○所辯不足採信。
  （十一）被告癸○○否認收受被告寅○○之賄款等情，對於檢察官偵訊：寅○○有
          拿一千元給您？回答：我不知道等語（選他偵卷第九十八頁），經查，被
          告寅○○與被告癸○○彼此沒有恩怨關係，自無誣陷被告癸○○之理，又
          被告寅○○如無交付一千元給被告癸○○，何以在警察局、檢察官偵訊時
          承認有交付賄款給癸○○？再參酌被告寅○○於警察局、檢察官偵訊時之
          前開供述（詳見選偵卷第三十八頁、第五十四頁），及被告癸○○經法務
          部調查局測謊鑑定，被告癸○○對於：「（一）寅○○沒有向渠買票賄選
          。（二）渠沒有收到寅○○的賄選款項。」的問題，經測試呈情緒波動反
          應，研判有說謊，此有上開法務部調查局鑑定通知書在卷可查，可見被告
          寅○○在警察局及檢察官偵訊時所供述有交付賄款二千元與事實相符，被
          告癸○○所辯不足採信。
  （十二）被告己○○否認收受被告寅○○之賄款，辯稱：四人均有來家中拜票，均
          無送禮買票，我是現任頭份鎮農會總幹事賴秋祺的人馬，而寅○○係支持
          鎮長陳順興，我不可能支持陳順興，寅○○沒必要向我買票情事云云，然
          查，被告寅○○於警察局、檢察官偵訊時供稱：有交付二千元等情（詳見
          選偵卷第三十八頁、第五十三頁背面），後改稱：有拿二千元給他，不是
          賄款，我向他借二千元等情（選他偵卷第一百零三頁背面），可見被告鍾
          龍山既然會向被告戊○○借款，應與被告己○○應彼此認識，而且被告鍾
          龍山應認為被告己○○係可交付以賄款於選舉時投其一票之人，否則何以
          有借款之辯詞？而且被告己○○係否認被告寅○○曾交付二千元，從未曾
          辯稱有借款給被告寅○○，顯見被告己○○與被告寅○○二人所供前後矛
          盾；參酌被告寅○○於警察局、檢察官偵訊時之供述（詳見選偵卷第三十
          八頁、第五十四頁），及被告己○○經法務部調查局測謊鑑定，被告林香
          鑑對於：「（一）寅○○沒有向渠買票賄選。（二）渠沒有收到寅○○的
          賄選款項。」的問題，經測試呈情緒波動反應，研判有說謊，此有上開法
          務部調查局鑑定通知書在卷可查，可見被告寅○○在警察局及檢察官偵訊
          時所供述與事實（詳見選偵卷第三十八頁、第五十三頁背面），及經驗法
          則相符，被告己○○所辯應不足採信。
  （十三）被告子○○雖否認被告寅○○有交付一千元賄款等情，惟查，被告寅○○
          於警察局供稱：因支持范德清勝競選里長，故認為范清勝、子○○應還人
          情，而僅交付賄款一千元等情（詳見選偵卷第三十八頁），可見被告鍾龍
          山與被告子○○應彼此認識，而且被告寅○○應認為被告子○○係可交付
          以賄款於選舉時投其一票之人，及參酌被告寅○○在警察局、檢察官偵訊
          時供述交付賄款之情節（詳見選偵卷第三十八頁、第五十四頁），被告范
          德水所辯應不足採信。
  （十四）被告壬○○○否認被告寅○○有交付二千元賄款等情，然查，以上事實，
          有被告寅○○於警察局、檢察官偵訊時之供述（詳見選偵卷第三十八頁、
          第五十三頁背面），參酌被告寅○○與被告壬○○○並無仇恨，被告鍾龍
          山定無誣陷之理！況且依據被告寅○○前開說謊鑑定報告，知悉被告鍾龍
          山事後翻供完全沒有交付金，應屬不實，難以認為有利被告壬○○○之有
          利證據加以採信，因此被告林潭梅英所辯應不足採信。
 （十五）被告丙○○否認收到被告寅○○二千元，然查被告寅○○於警察局及檢察
         官偵訊時供稱：交付二千元給林香檳的太太（指丙○○），後又改稱：
         我有向她說如果我當選請她隨便煮米粉給人吃，我有付她米粉錢共八千元
         ，包括豬肉、菜錢、工錢，她說要八千元，我也沒有辦法等情（詳見選他
         偵卷第一百零五頁），參酌被告丙○○在警察局及本院供稱：我投完票，
         隨後遇到寅○○，其要求我炒米粉，幾樣菜，給現場投票及附近鄰長四十
         餘人吃，菜錢、工錢等計花費一萬元等情（詳見選他偵卷第七十九頁背面
         ），可見被告寅○○與丙○○係熟識，否則被告寅○○何以請丙○○炒米
         粉？又其中炒米粉等費用，被告寅○○供稱：丙○○要八千元等等，而被
         告丙○○供稱花費一萬元，有二千元之差距，而此二千元剛好與被告鍾龍
         山於警察局及檢察官偵訊時供稱：交付二千元等情相符；再參酌被告鍾龍
         山於警察局、檢察官偵訊時之供述（詳見選偵卷第三十八頁、第五十三頁
         背面），應認為被告寅○○有交付二千元賄款給被告丙○○，又被告鍾龍
         山經請法務部調查局採用控制問題法與混和問題法測試有無說謊，依照上
         開鑑定報告知悉：被告寅○○對於「沒有向會員賄選買票」的問題，呈情
         緒波動反應，研判有說謊，因此被告寅○○與被告丙○○所辯交付費用全
         部為炒米粉之費用，應不足採信。被告丙○○聲請傳喚證人蘇振鴻，以證
         實九十年二月十四日晚上被告丙○○不在家，被告寅○○不可能於該晚在
         被告丙○○家中交付賄款二千元云云，然查，本院認為傳喚上開證人，僅
         能證明被告丙○○於當晚某一時刻不在家，並無法直接證明被告丙○○並
         未收受賄款，又本案有前述證據足以證明，被告丙○○聲請傳喚證人蘇振
         鴻，所欲待證事實尚與本案無直接關連性，因此本院不予傳喚，併此敘明
         。
（十六）被告寅○○於警察局供稱：我確實有向興隆里農事小組買票，交付給林錦樑
        的太太五千元、丑○○二萬元，並請其轉交給庚○○、丁○○○、甲○○○
        每人各五千元，另交給己○○、羅應紅、林香檳（已去世）的太太（指丙○○）、林忠義、林香煥（已去世）的太太（指壬○○○）、戊○○、辛○○
        、子○○、乙○○各二千元，范清勝、癸○○各一千元等語（詳見選偵卷第
        三十八頁），而在檢察官偵訊時亦供稱：因為選舉農會代表，就拿一點小意
        思給丑○○，我有要她交給別人，一人五千元，包括田租。交給林香井五千
        元，支持農會代表選舉，而且他的田給我耕作，我順便一點錢給他。交給林
        錦樑的太太五千元，田給我耕，過年一點小意思，他也知道我出來選代表。
        己○○給二千元、羅應紅給二千元、林香檳的太太（指丙○○）給二千元、
        林忠義給二千元、林香煥給二千元、戊○○給二千元、辛○○給二千元、子
        ○○給二千元、乙○○給二千元、范清勝給一千元、癸○○給一千元等情（
        詳見選偵第五十三頁至第五十四頁），被告於本院辯稱：檢察官自己寫的，
        檢察官壓迫才會如此陳述等情，經本院於九十年十一月十二日當庭勘驗檢察
        官偵查所錄製之錄音帶，知悉錄音帶所陳述事實與偵查中筆錄記載相符，隨
        即被告寅○○改稱：我被問得頭昏昏、傻傻的，所以承認等情（詳見本院審
        理筆錄），經查，被告寅○○於九十年二月十九日八時十五分由法務部調查
        局在苗栗縣警察局頭份分局製作調查筆錄，之後經檢察官蔡宗熙於九十年二
        月十九日下午十時三十五分，接續在苗栗縣警察局頭份分局刑事組開臨時偵
        查庭，翌日即同年二月二十日，由選任辯護人周敬恆律師陪同於下午八時許
        在苗栗縣警察局頭份分局開偵查庭，期間均未曾抗辯有被強迫或頭昏的情形
        ，待本院第一次開調查庭，被告寅○○仍未曾指述「檢察官自己寫的或被檢
        察官強迫才自白」等情，有偵訊筆錄及本院訊問筆錄為憑（詳見本院九十年
        六月十五日筆錄及選他偵自卷第一○四頁至第一○六頁）。又查，本院勘驗
        偵訊錄音帶時及其在本院訊問時應達流利，亦無其所供稱：傻傻的情形等情
        ，本院認其無精神耗弱或精神喪失的情形。反而依其上開證詞定，可知被告
        如在警察局、檢察官偵訊時以強暴、脅迫、利誘方式而為自白，被告寅○○
        於選任辯護人周敬恆律師陪同應訊時，即可提出前開答辯，或者至遲於本院
        第一次開庭訊問時，亦會由選任辯護人提及，而向本院提出抗辯，然查，其
        在有選任辯護人徐正安律師陪同到庭辯護情形下，仍與檢察官及本院協商後
        ，願意坦白部分案情，請求改依簡易程序從輕量刑，及給予緩刑自新之機會
        ，有本院九十年六月十五日筆錄為憑。其均未曾抗辯如上，顯證被告寅○○
        確實有交付賄款，則事後所辯，應為卸責之詞；又參酌被告寅○○經法務部
        調查局測謊鑑定，結果被告寅○○對於：「（一）渠沒有向農會會員賄選買
        票。」的問題，經測試呈情緒波動反應，研判有說謊，此有法務部調查局九
        十年九月十四日（90）陸（三）字第90057259號鑑定通知書在卷可查。按測
        謊鑑定，係依一般人在說謊時，會產生遲疑、緊張、恐懼、不安等心理波動
        現象，乃利用測謊儀器將受測者之上開情緒波動反應情形加以紀錄，用以判
        別受測者所供述之真實性，倘受測者愈想壓抑其謊言所產生之情緒，在測謊
        儀器上會愈產生明顯之情緒波動反應，反之，則無此不實之波動反應。因而
        被告寅○○經上開測謊鑑定結果，就否認「沒有向農會會員賄選買票」有不
        實之情緒波動反應，經該局研判有說謊，本院參酌其多次的承認與否認供詞
        ，認為被告寅○○供稱：沒有對於上開被告交付賄款期約行使投票權應與事
        實不符，所辯應不足採信，其所供述自不能認為有利於其他被告之證詞加以
        採認。至被告寅○○最後辯稱：農會選舉經里長林正雄在許時穩家中協調，
        六位候選人均到場，以許時穩較年輕、鍾丁春年齡較大下一任再選，所以我
        穩當選，不需買票云云，承前所述，被告寅○○期約選舉交付賄款事證明確
        ，則是否另與其他候選人協調不競選，為被告寅○○另行涉嫌農會法第四十
        七條之一第一項第三款，應由檢察官另行偵查，被告寅○○此部分所辯，亦
        難採信。
二、核被告寅○○所為，係犯農會法第四十七條之一第一項第二款之罪；被告甲○○○、庚○○、己○○、丙○○、辛○○、戊○○、乙○○、子○○、癸○○、壬○○○等人所為均係犯同條項第一款之罪。被告寅○○與丑○○、丁○○○之間
    就違反農會法第四十七條之一第一項第一款，有犯意連絡與行為分擔，均為共同
    正犯。被告寅○○先後多次，交付財物而期約相對人投票權為一定行使之犯行，
    時間緊接，犯罪構成要件相同，顯係基於概括犯意反覆為之，應依刑法第五十六
    規定連續犯規定論以一罪，並依法加重其刑。因此審酌檢察官求刑認為：「地方
    基層農會原係為保障農民權益而設立的社團法人，惟近年來或因農會各項業務開
    展而有利可圖，或因農會信用部有融資、貸款之功能，均可藉此取得諸多利益，
    或於各級公職人員選舉時，可透過農會理、監事及代表體系，作為動員綁樁之管
    道，遂使每於農會選舉時，多有以金錢介力用以取得農會體系內之各項職務，嗣
    後藉以謀利者」等情，及被告寅○○犯罪動機、目的在於贏得農會代表之選舉，
    手段在於對有選舉權之農會會員，交付五千元、二千元、一千元之賄款，期約其
    等選舉權之行使，及參酌對政府長期以來，不斷宣傳反賄選及宣示查察賄選的決
    心，全然未予理會，不惜於會員代表選舉前向有投票權之農會會員行求財物，藉
    花費金錢之方式，取得農會會員代表之地位，違法挑戰公權力；及被告己○○、
    丙○○、辛○○、戊○○、乙○○、子○○、癸○○、壬○○○，未能珍惜投票
    權之正確行使，以顧及全體農民的權益，仍於選舉時收受被告寅○○所交付之財
    物，而將原應選賢與能之投票權濫為行使，除傷自身農民之權益外，並使有金
    錢財勢者，藉以取得農會要職，再以農會之財產、功能與體系而為不軌之圖，其
    等所為惡性雖非重大，然實為助長惡質選風，敗壞農會應有照顧農民權益功能，
    及助長黑金氾濫之根源，若未予適當懲處，實不足使各該有投票權之國民，均能
    有所警愓；及被告寅○○歷次偵訊時，所為供詞避重就輕，前後矛盾，未見悔意
    ，及被告己○○、丙○○、辛○○、戊○○、乙○○、子○○、癸○○、壬○○○等人，就收受財物部分，犯後或避重就輕，或藉詞卸責，或有徹底否認者，均
    無悔意，及被告等人知識、年齡等一切情狀，各處如主文所示之刑度，並均諭知
    易科罰金之算標準。又被告丑○○、丁○○○、甲○○○、庚○○、己○○、丙○○、辛○○、戊○○、乙○○、子○○、癸○○及壬○○○等人所收受之財物
    ，如主文所示之金錢均按農會法第四十七條之一第二項規定予以沒收。
據上論斷，應依刑事訴訟法第二百九十九條第一項前段，農會法第四十七條之一第一
項第二款、第一款、第二項，刑法第十一條、第二十八條、第五十六條、第四十一條
第一項前段，罰金罰鍰提高標準條例第一條前段、第二條，判決如主文。
本案經檢察官黃智勇到庭執行職務
中      華      民      國    九十      年     十一     月    二十六    日
                                 台灣苗栗地方法院刑事第二庭
                                        法  官   張 珈 禎
右正本證明與原本無異。
如不服本判決，應於送達後十日內向本院提出上訴狀(須附繕本)，上訴於台灣高等
法院台中分院。
                                        書記官   黃 正 中
中      華      民      國    九十      年     十一     月    二十六    日
附錄論罪科刑法條
農會法第四十七條之一
農會之選舉有左列行為之一者，處三年以下有期徒刑，得併科三萬元以下
罰金：
一  有選舉權之人，要求、期約或收受財物或其他不正利益，而許以不行
    使其選舉權或為一定之行使者。
二  對於有選舉權之人，行求、期約或交付財物或其他不正利益，而約其
    不行使選舉權或為一定之行使者。
三  對於候選人行求、期約或交付財物或其他不正利益，而約其放棄競選
    或為一定之競選活動者。
四  候選人要求、期約或收受財物或其他不正利益，而許以放棄競選或為
    一定之競選活動者。
犯前項之罪者，所收受之財物沒收之。如全部或一部不能沒收時，追徵其
價額。


司法院資訊處製作；財團法人民間司法改革基金會備份。
